最　高　行　政　法　院　判　決
　　　　　　　　　　　　　　　94年度判字第00014號
上　訴　人　乙○○
　　　　　　甲○○
　　　　　　戊○○
　　　　　　庚○○
　　　　　　丙○○
　　　　　　丁○○
兼 上六 人
訴訟代理人　己○○
被 上訴 人　財政部臺灣省北區國稅局
代　表　人　許虞哲
上列當事人間因遺產稅事件，上訴人對於中華民國92年7月8日臺
北高等行政法院91年度訴字第845號判決，提起上訴，本院判決
如下：
　　主  文
上訴駁回。
上訴審訴訟費用由上訴人負擔。
　　理  由
一、本件原處分機關即被上訴人以被繼承人藍錫銘係於民國（下
    同）86年11月27日（原判決誤載為17日）死亡，核定遺產總
    額新台幣（下同）43,683,922元，淨額23,211,250元，應納
    稅額5,352,712元，上訴人等7人不服，主張所繼承之桃園縣
    大溪鎮○○段465號等筆土地（下稱系爭土地），於繼承前
    即存在有應付未付之市地重劃費用16,635,544元，此費用依
    法為被繼承標的土地經公告為市地重劃地、限制移轉之日起
    ，即存在有繳納之義務，屬被繼承人生前已存在之應付債務
    ，依法應自遺產中扣除，申請復查，未獲變更，提起訴願，
    亦遭決定駁回，遂提起行政訴訟。
二、上訴人於原審起訴主張：系爭土地業經桃園縣政府於79年10
    月24日以79府地重字第171515號文公告為市地重劃區，被繼
    承人即發生重劃費用之給付負擔，亦有桃園縣政府88府地重
    字第154210號函可證，且市地重劃之費用於公告時即發生，
    即便不依公告時，亦可依桃園縣政府86年9月10日地價評議
    委員會評定出重劃前之地價及重劃後之地價代入公式計算出
    。故應屬被繼承人死亡前未償債務，自應適用遺產及贈與稅
    法第17條第1項第9款自遺產總額中扣除。按依平均地權條例
    第60條之2第1、2項有關公告之規定，係對參與市地重劃之
    土地分配結果產生確定效果，復依同條例施行細則第85條之
    規定，市地重劃區負擔費用證明書，亦僅係以重劃區內未建
    築土地折價抵付市地重劃費用之證明，而非作為市地重劃費
    用須於重劃分配土地公告確定後（87年2月4日）始確定之證
    明；又參與重劃土地必須先扣除「折價抵付共同負擔之土地
    」後，方能辦理新宗地之分配。且同條例施行細則85條、86
    條二細則僅係市地重劃程序及計價方式作業之規定，非如被
    上訴人所稱「重劃費用須待重劃分配土地公告確定後，始得
    據以計算及確定」。查被繼承人藍錫銘重劃前參與重劃之大
    溪埔頂段515號等151筆應有部分總面積為3270平方公尺，經
    原位次分配加上非原位次分配經公式調整後取配持分面積為
    3098平方公尺。應負擔市地重劃費用（抵費地＋公共設施用
    地）面積及金額：（面積等於84＋1295=1379平方公尺），
    （金額1,494,274＋15,141,270=16,635,544元）。應負擔市
    地重劃費用（抵費地）土地佔原取配持分面積比：1379÷30
    98平方公尺=44.51%（主管機關桃園縣政府79年10月24日79
    府地重字第171515號預估公共設施用地等負擔比率為44.53%
    ）。重劃後應分配回土地面積為1719平方公尺，佔原取配持
    分面積比為55.49%。因重劃而減少之土地面積為3270 平方
    公尺－1719平方公尺=1551平方公尺。故被繼承人藍錫銘所
    遺參與重劃土地3270平方公尺，須負擔市地重劃費用16 60
    平方公尺（未經非原位置分配調整前計算），被上訴人忽視
    此事實一方面以重劃前之全部面積為計課遺產稅之基準，另
    一方面復不扣除上開重劃費用，致虛增了上訴人繼承財產值
    18,401,676元，顯係就同一遺產標的，變相為重複計稅，有
    違憲法保障人民財產權之旨意。至被上訴人處分所引之內政
    部86年11月26日台（86）內地字第8689648號函，與本案無
    關，蓋因系爭重劃土地係依平均地權條例與市地重劃實施辦
    法等辦理，非被上訴人片面認定之以都市計畫法為作為之依
    據。又按財政部71年1月21日台財稅第30463號及87年8月4日
    台財稅第871957517號函釋，重劃分配土地公告確定日，參
    加重劃土地所有權人用以抵付負擔費用債務之抵費地已被登
    記為「公有」，即喪失抵費地所有權，是參加重劃土地所有
    權人同日即已繳納（清償）費用之債務，從而重劃分配土地
    公告確定日後，參加重劃土地所有權人實無未償債務（給付
    市地重劃負擔）之問題。另查本案負擔總計表係於86年8 月
    即編造完成，此有桃園縣政府91年7月31日府地重字第091
    0160388號函說明二第(四)點可稽，而市地重劃費用之計算係
    依據已知負擔總計表。故系爭被繼承人及被繼承土地應負擔
    市地重劃費用債務在86年9或10月即可計出，而在被繼承人
    藍錫銘辭世前即已存有需繳納之義務，製作表格之完成日僅
    是行政措施，並非據此表示市地重劃費用債務須得當日才存
    在及才可計算。況財政部前揭二函釋並未指出依據何法源以
    支持「重劃費用，係於重劃分配土地公告確定後始據以確定
    」之見解。上訴人所繼承參與重劃之土地需負擔市地重劃費
    用，二者間權利與義務互為關連且具整體性，被上訴人卻忽
    視被繼承人與被繼承土地已存在而須以抵費地抵付之市地重
    劃費用負擔，實已違司法院釋字第385號之意旨，請將訴願
    決定及原處分撤銷等語。
三、被上訴人則以：按平均地權條例第60條第1項規定意旨，其
    為享受市地重劃利益權利者，當盡負擔重劃費用之義務，非
    屬債權債務關係甚明。查市地重劃計畫書載明土地所有權人
    平均重劃負擔比率為44.53%，其為預估負擔，且依同條例第
    60條之2第2項、同條例施行細則第85條、86條第1項、第2項
    之規定，市地重劃計畫書公告期滿至重劃土地分配結果公告
    期滿確定，參與市地重劃者仍可提出異議，是該重劃費用，
    係於重劃分配土地公告確定後始據以計算及確定。本案重劃
    分配土地公告期滿確定日為87年2月4日，被繼承人所有重劃
    後土地登記日期依土地登記謄本分別為為87年4月30日、87
    年6月18日、87年6月20日，抵費地登記日期為89年6月23日
    ，並非於重劃分配土地公告確定日登記為公有，上訴人援用
    財政部87年8月4日台財稅第871957517號函，顯係誤解。且
    同條例第60條之2第2項、同條例施行細則第85條、第86條第
    1項、第2項之規定即為前揭函釋之法源依據。至司法院釋字
    第385號解釋，與本件並不相同。綜上，本件市地重劃係在
    被繼承人死亡後87年2月4日始告確定，又該重劃費用係於重
    劃分配土地公告確定後始據以確定，故被上訴人以被繼承人
    死亡時（即重劃前）之全部面積為計課遺產稅之基準，又該
    重劃費用至被繼承人死後始確定，既非屬被繼承人死亡前未
    償債務，並無遺產及贈與稅法第17條第1項第9款自遺產總額
    中扣除之適用等語，資為答辯。
四、原審斟酌全辯論意旨及調查證據之結果，以：依據遺產及贈
    與稅法第1條第1項、第10條、第14條、第17條第1項第9款規
    定及改制前本院76年判字第404號判決意旨，繼承事實發生
    於重劃分配土地公告確定前者，不得自遺產總額中扣除重劃
    費用。查桃園縣第16期大溪鎮埔頂市地重劃計畫書為桃園縣
    政府於79年10月24日79府地重字第171515號函公告30日期滿
    ，並於公告期間舉辦說明會，說明重劃意旨及計畫要點，而
    被繼承人藍錫銘於86年11月27日（原判決誤載為17日）死亡
    ，嗣重劃土地分配結果為桃園縣政府以86年12月18日86府地
    重字第245589號函，請各業主於86年12月29日舉行公聽會暨
    公告各項圖冊，公告期間自86年12月30日起至87年2月4日止
    公告30日，重劃分配土地於87年2月4日確定，系爭土地扣除
    抵費地（抵市地重劃費用16,635,544元）重劃分配得桃園縣
    大溪鎮○○段810、828、829、933、936及1135號土地（以
    下稱所分配土地）之事實，為兩造所不爭執，並有上開函文
    、計畫書及市地重劃區負擔費用證明書附卷及原處分卷可稽
    。是上訴人因繼承系爭土地之權利而為所有人，於重劃分配
    土地公告確定時為所分配土地之所有人，即重劃分配土地公
    告確定於繼承事實發生後，依照改制前本院76年判字第404
    號判決意旨及財政部87年8月4日台財稅第871957517號函釋
    ，自應由其負擔市地重劃費用，該市地重劃費用不得認是被
    繼承人負擔之未償債務，而於遺產總額中扣除。上訴人所主
    張重劃進行只是經公告之計畫被依法執行，被重劃標的及人
    依法已存在之權利與義務不能因重劃進度長短與否而被否定
    ，是以市地重劃之費用於公告時即發生，即便不依公告時，
    亦可依桃園縣政府86年9月10日地價評議委員會評定出重劃
    前之地價及重劃後之地價代入公式計算出，又市地重劃費用
    之計算係依據已知負擔總計表（86年8月編造完成），系爭
    土地應負擔市地重劃費用債務在86年9或10月即可計出，而
    在被繼承人於86年11月27日辭世前即已存有需繳納之義務云
    云，與上開判決意旨不符，屬一己之法律見解，並不足採。
    又市地重劃係就土地細小零碎、地形不整、環境窳陋地區之
    土地，予以重新劃分區段經界，整理地形、興闢各項公共設
    施，提高土地利用價值，是重劃後土地面積雖減少，但其土
    地之總體利用價值並未因而減少，由重劃後土地所有權人負
    擔重劃費用，並未有變相重複課稅之情事。因而原處分未予
    自遺產總額中扣除系爭16,635,544元之市地重劃費用，於法
    有據，因而將訴願決定及原處分均予維持，駁回上訴人之訴
    。
五、上訴意旨除執前詞外，略以：被上訴人屢誤植系爭重劃土地
    繼承原因發生時間86年11月27日為86年11月17日。又被上訴
    人一方面以形式面積（參與重劃之原土地面積）增加課稅稅
    基；一方面否定計課時已併存於上訴人所繼承之重劃土地屬
    被繼承人應付未付市地重劃費用債務得列扣之處置，違反租
    稅公平原則等語，指摘原審判決有判決違背法令之違誤。
六、被上訴人則持與原審相同之見解外，另以：財政部87年8月4
    日台財稅第871957517號函釋並無與法律位階相違背及違反
    租稅公平原則等語，資為答辯。
七、本院按「凡經常居住中華民國境內之中華民國國民死亡時遺
    有財產者，應就其在中華民國境內境外全部遺產，依本法規
    定課徵遺產稅。」「遺產及贈與財產價值之計算，以被繼承
    人死亡時或贈與人贈與時之時價為準；被繼承人如係受死亡
    之宣告者，以法院宣告死亡判決內所確定死亡日之時價為準
    。．．．第1項所稱時價，土地以公告土地現值或評定標準
    價格為準；房屋以評定標準價格為準。」「遺產總額應包括
    被繼承人死亡時依第1條規定之全部財產，及依第10條規定
    計算之價值．．．。」「左列各款，應自遺產總額中扣除，
    免徵遺產稅：一、．．．九、被繼承人死亡前，未償之債務
    ，具有確實之證明者。」遺產及贈與稅法第1條第1項、第10
    條、第14條及第17條第1項第9款定有明文。次按「依本條例
    規定實施市地重劃時，重劃區內供公共使用之道路、溝渠、
    兒童遊樂場、鄰里公園、廣場、綠地、國民小學、國民中學
    、停車場、零售市場等10項用地，除以原公有道路、溝渠、
    河川及未登記地等4項土地抵充外，其不足土地及工程費用
    、重劃費用與貸款利息，由參加重劃土地所有權人按其土地
    受益比例共同負擔，並以重劃區內未建築土地折價抵付。如
    無未建築土地者，改以現金繳納。其經限期繳納而逾期不繳
    納者，得移送法院強制執行。」「主管機關於辦理重劃分配
    完畢後，應將分配結果公告30日，並通知土地所有權人。土
    地所有權人對於重劃之分配結果，得於公告期間內向主管機
    關以書面提出異議；未提出異議者，其分配結果於公告期滿
    時確定。」「市地重劃後，重行分配與原土地所有權人之土
    地，自分配結果確定之日起，視為其原有之土地。」「市地
    重劃區內，經重劃分配之土地，重劃機關應以書面分別通知
    原土地所有權人及使用人，限期辦理遷讓或接管；逾期不遷
    讓者，得移送法院強制執行；逾期不接管者，自限期屆滿之
    日起，視為已接管。」「經重劃之土地，重劃機關應依據重
    劃結果，重新編號，列冊送由該管登記機關，逕為辦理權利
    變更登記，換發土地權利書狀；未於規定期限內換領者，宣
    告其原土地權利書狀無效。」為平均地權條例（下稱本條例
    ）第60條第1項、第60條之2第1、2項、第62條、第66條、第
    67條所明定。從上本條例就：重劃費用由參加重劃土地所有
    權人按其土地受益比例共同負擔，並以重劃區內未建築土地
    折價抵付（抵費地），如無未建築土地者，改以現金繳納，
    經限期繳納而逾期不繳納者，得移送法院強制執行；而重劃
    區內土地於辦理重劃分配完畢，經主管機關公告與通知土地
    所有權人無人提出異議，其分配結果於公告期滿時確定後，
    重行分配與原土地所有權人之土地自分配結果確定之日起，
    視為原土地所有權人原有之土地；重劃機關並應以書面通知
    原土地所有權人及使用人限期辦理遷讓或接管，逾期不接管
    者，自限期屆滿之日起視為已接管；重劃機關應依據重劃結
    果，重新編號，列冊送由該管登記機關，逕為辦理權利變更
    確定，換發土地權利書狀；未於規定期限內換領者，宣告其
    原土地權利書狀無效等規定觀之，顯見市地重劃因分配結果
    之確定，始發生重劃費用確定，及重行分配土地視為原土地
    所有權人之土地，與土地交接、權狀換發之法律效果。而重
    劃費用既由參加重劃土地所有權人按其土地受益比例共同負
    擔，並以重劃區內未建築土地折價抵付（抵費地）或以現金
    繳納，則各參加重劃土地所有權人應負擔之重劃費用，自於
    重劃分配土地確定後主管機關始得據以計算，並通知土地所
    有權人，是本條例施行細則第85條、第86條及第87條第1項
    依序規定：「重劃分配土地公告確定後，應由主管機關按宗
    計算市地重劃負擔總費用，通知土地所有權人，並列冊檢送
    稅捐稽徵機關，作為抵扣土地漲價總數額之依據。」「前條
    市地重劃負擔總費用，公共用地部分，以土地所有權人實際
    負擔之土地按當期公告土地現值計算；工程費用、重劃費用
    及貸款利息部分，按土地所有權人實際應負擔之數額計算；
    其以現金繳納者，以實際繳納數額為準。前項當期公告土地
    現值，以重劃土地分配結果公告期滿時之當期公告土地現值
    為準。」「土地所有權人依本條例第60條負擔之公共用地及
    抵費地，不計徵土地增值稅，逕行登記為直轄市、縣（市）
    有。但由中央主管機關辦理者，抵費地登記為國有。」又「
    憲法第19條規定人民有依法律納稅之義務，固係指人民有依
    據法律所定之納稅主體、稅目、稅率、納稅方法及納稅期間
    等項而負納稅義務之意，然課人民以繳納租稅之法律，於適
    用時，該法律所定之事項若權利義務相關連者，本於法律適
    用之整體性及權利義務之平衡，當不得任意割裂適用。」司
    法院釋字第385號著有解釋。查本條例原名稱為「實施都市
    平均地權條例」，66年2月2日修正公布為現名「平均地權條
    例」。本條例第1條明定：「平均地權之實施，依本條例之
    規定；本條例未規定者，適用土地法及其他有關法律之規定
    。」第3條：「本條例用辭之定義如左︰一、都市土地︰指
    依法發布都市計畫範圍內之土地。」第6章規定「土地使用
    」，本章第52條明定：「為促進土地合理使用，並謀經濟均
    衡發展，主管機關應依國家經濟政策、地方需要情形、土地
    所能提供使用之性質與區域計畫及都市計畫之規定，全面編
    定各種土地用途。」並規定各級主管機關就「新設都市地區
    之全部或一部，實施開發建設者」得報經行政院核准後施行
    區段徵或辦理市地重劃。而都市計畫法第1條至第3條依次規
    定：「為改善居民生活環境，並促進市鄉有計畫之
    均衡發展，特制定本法。」「都市計畫依本法之規定；本法
    未規定者，適用其他法律之規定。」「本法所稱之都市計畫
    ，係指在一定地區內有關都市生活之經濟、交通、衛生、保
    安、國防、文教、康樂等重要設施，作有計畫之發展，並對
    土地使用作合理之規劃而言。」由上本條例及都市計畫法規
    定，足見該等法律均在規定土地之合理使用，並謀經濟或促
    進市鄉有計畫的均衡發展，其為相關連之法律自不
    待言，揆諸上揭司法院釋字第385號解釋意旨，本於法律適
    用之整體性及權利義務之平衡，當不得任意割裂適用。再繼
    承因被繼承人死亡而開始；繼承人自繼承開始時，承受被繼
    承人財產上之一切權利義務，民法第1147條、第1148條定有
    明文，故如參加市地重劃之土地於原土地所有權人生前尚未
    重劃分配確定，發生繼承之事實時，繼承人繼承者乃該仍參
    加市地重劃中之土地，亦即繼承人因繼承該重劃中之土地而
    為該重劃中土地之所有人，並於重劃分配土地公告確定後依
    前揭平均地權條例相關規定負擔重劃費用甚明。是財政部87
    年8月4日台財稅第871957517號函釋：「被繼承人死亡時遺
    有市地重劃中土地，依遺產及贈與稅法第1條及第10條規定
    ，應以繼承時土地面積及公告土地現值核計遺產價值課徵遺
    產稅，至土地所有權人依平均地權條例第60條規定應負擔之
    重劃費用，經准內政部86年11月26日台（86）內地字第8689
    648號函復：『都市計畫法第50條之1所指公共設施保留地，
    係指經指定作公共設施使用而未依法取得開闢使用之土地。
    又抵費地係登記為公有，自無遺產稅徵免問題。故是否依都
    市計畫法第50條之一規定免徵遺產稅，應視被繼承人死亡時
    ，其所有土地是否為公共設施保留地而定。』因此，參加市
    地重劃應負擔之重劃費用，尚不得依都市計畫法第50條之1
    規定免徵遺產稅。又該重劃費用，係於重劃分配土地公告確
    定後始據以確定，核非屬被繼承人死亡前未償債務，並無遺
    產及贈與稅法第17條第1項第9款自遺產總額中扣除之適用。
    」等語，符合本條例與司法院釋字第385號解釋意旨，自得
    適用。查本件桃園縣第16期大溪鎮埔頂市地重劃計畫書為桃
    園縣政府於79年10月24日79府地重字第171515號函公告30日
    期滿，並於公告期間舉辦說明會，說明重劃意旨及計劃要點
    ，而被繼承人藍錫銘於86年11月27日（原判決誤載為17日）
    死亡，嗣重劃土地分配結果為桃園縣政府以86年12月18 日
    86府地重字第245589號函，請各業主於86年12月29日舉行公
    聽會暨公告各項圖冊，公告期間自86年12月30日起至87 年2
    月4日止公告30日，重劃分配土地於87年2月4日確定，系爭
    土地扣除抵費地（抵市地重劃費用16,635,544元）重劃分配
    得桃園縣大溪鎮○○段810、828、829、933、936及1135號
    土地，為兩造所不爭執，並有上開函文、計畫書及市地重劃
    區負擔費用證明書附原審卷及原處分卷可稽。是上訴人因繼
    承而為系爭參與重劃中土地之所有人，並於重劃分配土地公
    告確定時為重行分配土地之所有人，該重劃分配土地公告確
    定既於繼承事實發生之後，揆諸上述說明，自應由上訴人負
    擔市地重劃費用，亦即該市地重劃費用非屬被繼承人死亡前
    負擔之未償債務，不得於遺產總額中扣除。故原決定及被上
    訴人原處分均無不合，原判決駁回上訴人之訴，核無違誤。
    上訴論旨，持執前詞，指摘原判決違誤，求予廢棄，難認有
    理由，應予駁回。
據上論結，本件上訴為無理由，爰依行政訴訟法第255條第1項、
第98條第3項前段，判決如主文。
中    華    民    國    94    年    1    月    13     日
                  第三庭審判長法  官　廖　政　雄
                              法  官　林　清　祥
                              法  官　鍾　耀　光
                              法  官　姜　仁　脩
                              法  官　胡  國  棟
以  上  正  本  證  明  與  原  本  無  異
中    華    民    國    94    年    1    月    13     日
　　　　　　　　　　　　　　　書記官　陳盛信
